臺灣雲林地方法院民事判決
110年度婚字第45號
原      告  夏淑美  
被      告  陳明德  

上列當事人間請求離婚事件，本院於中華民國110 年8 月31日言
詞辯論終結，判決如下：
    主  文
准原告與被告離婚。
訴訟費用新臺幣參仟元由被告負擔。
    理  由
甲、程序方面：
    被告經合法通知，未於言詞辯論期日到場，查無民事訴訟法
    第386 條各款所列情形之一，因此依原告的聲請，由其一造
    辯論而為判決。　　
乙、實體方面：
一、原告主張：兩造於民國（下同）74年5 月3 日結婚，婚後同
    住於雲林縣○○鎮○○里○○路000 巷00號，並育有子女夏○○、陳
    ○○，一起共同生活。未料，被告竟於87年7 月24日離家前往
    大陸地區，之後往返臺灣與大陸地區，並大約於91年間最後
    一次返回北港，此後離家即未再返家與原告同住。兒子陳○○
    則約於4 年前獨自前往澳洲後就未再回來，並非與被告前往
    大陸地區。被告的前述行為，顯然無意維持兩造間婚姻關係
    。而夫妻互負同居之義務，被告不僅有違背履行同居義務之
    客觀事實，又無不能同居之正當事由，顯有拒絕同居之主觀
    情事，屬於惡意遺棄原告在繼續狀態中。且夫妻同居義務是
    婚姻關係中人倫秩序上本質的義務，被告婚後自91年間離家
    前往大陸地區，此後即未再返家與原告同居，因此兩造已無
    婚姻之實質關係可言，雙方亦無復合或維持婚姻之可能，兩
    造共同生活之圓滿幸福實無可期待，自屬難予維持婚姻之重
    大事由，而此事由之發生不可歸責於原告。為此，依據民法
    第1052條第1 項第5 款、同條第2 項之規定提起本訴，請求
    擇一判決離婚等語，並聲明：如主文所示。　　
二、被告方面：被告未於言詞辯論期日到場，也沒有提出任何書
    狀作為對自己有利的聲明或陳述。
丙、本院認定的理由：
一、原告主張的前述事實，已有提出戶籍謄本可供證明，核與證
    人即兩造的女兒夏○○到庭證稱：我已婚，目前自己住在外面
    ，未婚前跟母親住在雲林縣元長鄉，出生時住在北港，中間
    有回去屏東跟外婆一起住，後來又回北港，到高中時母親買
    房在元長，我大部分時間都是跟母親一起生活，只是居住的
    地點有更換，父親在我國小六年級就沒有看過了，最後一次
    看到父親是在我國小六年級，國小六年級之前有跟父親同住
    ，有住在北港，也有住在屏東，父親最後跟我一起住是住在
    北港，我國小六年級之後不知道父親去哪，沒有聯繫，之後
    有用書信往來，最後一次跟父親用書信聯繫應該是2 、3年
    前，2 、3 年前父親人在大陸地區的監獄；以前我的生活費
    、學費由母親支付，父親沒有支付，從86年或87年間即在我
    國小六年級開始就沒看過父親等語一致。另本院主動查詢被
    告之入出境紀錄，顯示被告自西元1989年即民國78年12月2 
    日起頻繁入出境臺灣，並於西元2004年即民國93年12月14日
    自金門港出境後，就沒有再入境臺灣，有入出境資訊連結作
    業1 件附卷可以證明。而被告受合法通知，並未到場爭執，
    也沒有提出書狀作何陳述或抗辯，所以本院綜合前述的證據
    判斷，自然可以相信原告的主張是真實的。
二、依據民法第1052條第2 項規定，有同條第1 項以外之重大事
    由，難以維持婚姻者，夫妻之一方得請求離婚。但其事由應
    由夫妻之一方負責者，僅他方得請求離婚。此一規定的立法
    意旨，乃係參照各國離婚法採破綻婚之立法趨勢，增列上開
    概括性之規定，期使裁判離婚較富彈性。且依照婚姻係以終
    生生活為目的之生活關係，此共同生活體須配偶合力攜手經
    營，倘雙方誠摰互信之感情基礎已經不復存在，且依一般人
    之生活經驗亦顯難期修復者，則雙方共同生活的婚姻目的即
    無法達成，如果勉強維持婚姻之形式，反而會對雙方各自追
    求幸福生活之機會造成不必要之限制。至於是否屬於難以維
    持婚姻之重大事由，乃以婚姻是否已發生破綻而無回復之希
    望為判斷標準。就此，應依客觀的標準，即難以維持婚姻之
    事實，是否已達倘處於同一境況，任何人均將喪失繼續維持
    婚姻之意願（最高法院87年度台上字第1304號判決意旨參照
    ）。又同條但書所規定「難以維持婚姻之重大事由應由配偶
    之一方負責者，僅他方得請求離婚」，乃因如肯定有責配偶
    之離婚請求，無異承認恣意離婚，不但破壞婚姻秩序，且有
    背於道義，尤其違反自己清白（clean hands）之法理，有
    欠公允，同時亦與國民之法感情及倫理觀念不合，因而採消
    極破綻主義。然若配偶雙方均為有責時，則應衡量比較雙方
    之有責程度，而許責任較輕之一方向應負主要責任之他方請
    求離婚，以符合公平。如雙方之有責程度相同，則雙方均得
    請求離婚，因而採消極（相對）破綻主義（最高法院91年度
    台上字第2023號判決意旨、95年第5 次民事庭會議紀錄參照
    ）。　　
三、綜上所述，本件兩造之婚姻關係現既仍存續中，然而被告竟
    自93年12月14日離家且出境臺灣，此後即未再返家與原告同
    住，夫妻雙方處於沒有同居的狀態至今已經超過16年半，期
    間被告又幾乎很少與原告有所聯繫。因此兩造雖然在形式上
    仍有婚姻關係，但是實質上已經沒有婚姻生活存在，更不用
    說是夫妻間應有的互信、互愛、互重之感情可言；再者，依
    照被告前述的行為，也足以證明其並沒有與原告維持婚姻關
    係的意願，可以認定夫妻雙方已無相互扶持、共同建立和諧
    美滿家庭的意思，依照一般人之生活經驗，兩造之婚姻已經
    沒有回復的希望，導致夫妻雙方無法繼續共同生活，假使仍
    舊強求兩造依我國法律僅維持婚姻之名，卻無婚姻之實，這
    不但無法改善現況，反而更會造成兩造在矛盾、衝突中虛度
    歲月。也就是說，如果依照社會上一般觀念來觀察兩造的婚
    姻關係，任何人處在與原告同一的情況下，都不願意再繼續
    維持婚姻生活，就已經可以認定兩造間之婚姻關係已生破裂
    而沒有回復的希望，也確實存在不能維持婚姻之重大事由，
    所以本院認定被告應該為前述不能維持婚姻事由之發生負責
    。於是，本院結論認為原告依據上述規定，起訴請求判決與
    被告離婚，為有理由，應予准許。
四、又本件原告雖另依同法條第1 項第5 款之規定請求判決與被
    告離婚，然與前述請求，係同一之原告對於同一之被告，基
    於各該權利在同一訴訟程序，以單一之聲明，要求法院擇一
    判決，為選擇合併之訴。原告前述請求既有理由，其訴訟目
    的已達，本院即不必再就同法條第1 項第5 款之離婚事由另
    為審理，在此一併說明。　　
丁、據上論斷，原告之訴為有理由，依家事事件法第51條、民事
    訴訟法第385 條第1 項前段、第78條，判決如主文。
中　　華　　民　　國　 110  　年　　8 　月　　 31 　　日
                    家事法庭    法  官  潘雅惠
以上正本係照原本作成。
如對本判決上訴，須於判決送達後20日內向本院提出上訴狀（須
附繕本）並需繳納上訴費用新臺幣4,500 元。
中　　華　　民　　國　 110  　年　　8 　月　　 31 　　日
                                書記官　陳智仁